【裁判字號】    98,交上易,114
【裁判日期】    990310
【裁判案由】    過失致死
【裁判全文】
臺灣高等法院高雄分院刑事判決       98年度交上易字第114號
上  訴  人
即  被  告  乙○○
選任辯護人  林伯祥律師
選任辯護人  王銘鈺律師
上列上訴人因被告過失致死案件，不服臺灣屏東地方法院97年度
交訴字第71號中華民國98年8 月25日第一審判決（起訴案號：臺
灣屏東地方法院檢察署97年度偵字第3621號），提起上訴，本院
判決如下：
    主  文
原判決撤銷。
乙○○因過失致人於死，處有期徒刑陸月，如易科罰金，以新臺
幣壹仟元折算壹日
    事  實
一、乙○○於民國96年11月14日上午，駕乘車牌號碼PFP-287 號
    重型機車，後附載其女黃小芬，沿屏東縣里港鄉○○村○○
    路由南往北方向行駛。於同日10時25分許，行經屏東縣里港
    鄉○○村○○路與載南路口時，本應注意行車起步前應注意
    前方有無車輛，並應讓行進中之車輛優先通行，且汽車行駛
    時，駕駛人應注意車前狀況，並隨時採取必要之安全措施，
    而依當時情形，天氣晴朗，日間自然光線、路面狀態乾燥無
    缺陷、視距良好，又無不能注意之情事，竟於起步前疏未注
    意湯瑞倩小客車自左前方行駛而來，未讓湯瑞倩小客車優先
    通行，且未注意車前狀況，隨時採取必要之安全措施，即貿
    然進入該交岔路口，適湯瑞倩駕駛車牌號碼4162-TE 號自用
    小客車，搭載其父甲○○，沿屏東縣里港鄉○○路由西往東
    方向行駛（起訴書誤載為由東往西方向），亦疏未隨時採取
    必要之安全措施，注意車前狀況，及隨時採取必要之安全措
    施，亦貿然通過該交岔路口，致閃避不及車頭先撞擊乙○○
    駕乘之上開重型機車左側車身，乙○○騎乘之重型機車倒地
    滑至路旁，湯瑞倩之自用小客車則失控車頭擦撞路旁電線桿
    而停下。乙○○之附載黃小芬遭重力撞擊彈起飛落至湯瑞倩
    之車下而受有顏面部顱骨骨折併頭部血腫、腦挫傷、左側股
    骨骨折等傷害經送醫急救仍傷重不治死亡，湯瑞倩則受有下
    額部撕裂傷、肋骨多處骨折、左、右膝撕裂傷等傷害嗣經送
    醫救治亦傷重不治死亡，另甲○○受有外傷性主動脈瘤之傷
    害。
二、案經屏東縣警察局里港分局報請相驗及甲○○提出告訴，由
    臺灣屏東地方法院檢察署檢察官偵查起訴。
    理  由
壹、證據能力部分：
一、按被告以外之人（包括證人、鑑定人、告訴人、被害人及共
    同被告等）於審判外之陳述雖不符刑事訴訟法第159 之1 至
    之4 等4 條之規定，而經當事人於審判程序同意作為證據，
    法院審酌該言詞陳述或書面陳述作成時之情況，認為適當者
    ，亦得為證據；當事人、代理人或辯護人於法院調查證據時
    ，知有刑事訴訟法第159 條第1 項不得為證據之情形，而未
    於言詞辯論終結前聲明異議者，視為有前項之同意，同法第
    159 條之5 定有明文。立法意旨在於傳聞證據未經當事人之
    反對詰問予以核實，原則上先予排除；惟若當事人已放棄反
    對詰問權，於審判程序中表明同意該等傳聞證據可作為證據
    ；或於言詞辯論終結前未聲明異議，基於尊重當事人對傳聞
    證據之處分權及證據資料愈豐富，愈有助於真實發見之理念
    ，且強化言詞辯論主義，使訴訟程序得以順暢進行，上開傳
    聞證據亦均具有證據能力。本件被告乙○○、及其選任辯護
    人、檢察官已於本院審理時表示就證人甲○○於於警訴偵詢
    時（見相驗卷第124 至125 頁、第127 頁）言詞陳述內容、
    道路交通事故現場圖、道路交通事故調查報告表（一）（二
    ）、財團法人屏東基督教醫院診斷證明書、長庚紀念醫院診
    斷證明書、相驗筆錄、臺灣屏東地方法院檢察署相驗屍體證
    明書、臺灣屏東地方法院檢察署檢驗報告書、財團法人屏東
    基督教醫院酒精濃度檢驗報告、法務部法醫研究所96年12月
    6 日所出具之法醫毒字第09 60005163 號函、臺灣省高屏澎
    區車輛行車事故鑑定委員會98年2 月27日所出具之高屏澎鑑
    字第第0986000436號函所檢附之鑑定意見書、長庚紀念醫院
    98年1 月5 日(97)長庚院高字第7B148 號、屏東縣政府警察
    局98年3 月19日屏警交字第09800143 48 號函及檢附之屏東
    縣里港鄉○○路與載南路口號誌時誌設計表、原審職權勘驗
    商店監視器錄影光碟之勘驗結果、屏東縣警察局里港分局里
    警偵字第0980008943號函檢附之職務報告書、屏東縣警察局
    98年7 月15日屏警交字第0980 035942 號函等（見相驗卷第
    9 至11頁、第25頁、第128 至129 頁、第93頁、第30至33頁
    、第37至38頁、第39至50頁、第22頁、第91頁、原審本院卷
    第31至33頁、第27頁、第44至45頁、第52頁、第60至61頁、
    第65頁），並無意見，且同意作為證據( 見本院卷第62、63
    、98頁），經本院審酌證人此部分陳述、及文書作成時之客
    觀狀況，並無任何不當施壓或干擾，亦未有事證顯示其等有
    遭受不當取供之情形，因認以之作為本件之證據亦屬適當，
    依上開刑事訴訟法第159 條之5 第1 項之規定，自得作為證
    據使用，先行敘明。
二、至道路交通事故照片20張、車損照片24張、路口商店監視器
    畫面翻拍照片16張、相驗照片31張等，均是以機械之方式所
    留存之影像，並非供述證據，無傳聞法則之適用，與待證事
    實具有相當之關聯性，且檢察官、被告及辯護人均不爭執將
    之作為證據使用( 見本院卷第98頁) ，自得作為本案證據。
貳、實體部分：
一、訊據被告乙○○固不否認其於前揭時、地，駕乘機車附載其
    女兒即被害人黃小芬，與被害人湯瑞倩駕駛載有甲○○之自
    用小客車發生碰撞，及黃小芬、湯瑞倩分別受有上開傷害而
    不治死亡，甲○○則受有上開傷害之事實，惟矢口否認有何
    未遵守號誌，闖越紅燈之過失，於原審及本院辯稱：伊沒有
    過失，伊當時速度很慢，經過交叉路口時為綠燈，是被害人
    對方來撞伊的，伊並沒有闖紅燈，伊沒有看到左邊有白色車
    子，亦也沒有看到前面有其他車子等語；辯護人則為其辯稱
    ：監視器並未直接拍攝該事故現場之燈號，公訴人以監視器
    之秒數推論被告闖紅燈，欠缺科學根據，原審以計算紅綠燈
    號誌秒數而推測被告闖紅燈，但是系爭地點是產業道路，闖
    紅燈的情形非少，原審依據行車情形推測為不合理也不準確
    ，依被害人湯瑞倩車損情形觀之，係被害人湯瑞倩車之前完
    全沒有任何煞車痕，且有被害人小客車的超過撞擊點後的煞
    車痕，且馬上撞到電線桿才停下來，加上自小客車的車損情
    形看整個凹陷的情形下，如果自小客車是剛起步的話、路口
    的距離很小的情形下，如何能撞成這樣，可能是車速過快，
    又沒有煞車痕的情形下，才會這麼嚴重的撞到電線桿，原審
    以車輛停等的情形估算，認被告闖紅燈，但是我們的估算方
    式，被告應是綠燈，原審沒有調查距離的情形下如何算車速
    ，本件被告有無闖紅燈公訴人係以監視器來推斷，但就監視
    器並未看到被害人車子經過，也沒有辦法推算被害人的車速
    ，我們認為監視系統有瑕疵的情形下其推算是不可採等語。
二、經查：
(1)被告乙○○於96年11月14日上午，駕乘車牌號碼PFP-287 號
   重型機車，後附載其女黃小芬，沿屏東縣里港鄉○○村○○
   路由南往北方向行駛。於同日10時25分許，行經屏東縣里港
   鄉○○村○○路與載南路口，與湯瑞倩駕駛車牌號碼4162-TE
   號自用小客車，搭載其父甲○○，沿屏東縣里港鄉○○路由
   東往西方向行駛，通過該交岔路口，被告之機車與被害人湯
   瑞倩之上開自小客車發生碰撞，乙○○騎乘之重型機車倒地
   滑至路旁，湯瑞倩之自用小客車則失控車頭擦撞路旁電線桿
   而停下等情，業據被告供承在卷，核與證人即被害人甲○○
   於警詢、偵訊之證述大致相符，復有道路交通事故現場圖、
   道路交通事故調查報告表（一）（二）、道路交通事故照片
   20張、車損照片24張、路口商店監視器畫面翻拍照片16張在
   卷可憑（見相驗卷第9 至11頁、第12至21頁、第79至90頁、
   第97至105 頁），應堪信為真實；又被害人黃小芬遭重力撞
   擊彈起飛落至湯瑞倩之車下而受有顏面部顱骨骨折併頭部血
   腫、腦挫傷、左側股骨骨折等傷害經送醫急救仍傷重不治死
   亡，湯瑞倩則受有下額部撕裂傷、肋骨多處骨折、左、右膝
   撕裂傷等傷害嗣經送醫救治亦傷重不治死亡，另甲○○、則
   受有外傷性主動脈瘤之傷害，此亦有財團法人屏東基督教醫
   院診斷證明書、長庚紀念醫院診斷證明書、相驗筆錄、臺灣
   屏東地方法院檢察署相驗屍體證明書、臺灣屏東地方法院檢
   察署檢驗報告書、相驗照片31張、財團法人屏東基督教醫院
   酒精濃度檢驗報告、法務部法醫研究所96年12月6 日所出具
   之法醫毒字第0960005163號函、附卷可稽（見相驗卷第93頁
   、第30至33頁、第37至38頁、第39至50頁、第60至75頁、第
   22頁、第91頁），至堪認定。
(2)按行車起步前應注意前方有無車輛，並應讓行進中之車輛優
   先通行，且汽車行駛時，駕駛人應注意車前狀況，並隨時採
   取必要之安全措施，道路交通安全規則第89條第1 項第6 款
   、第94條第3 項定有明文。被告乙○○於警詢、偵訊係陳稱
   ：當時伊方向是綠燈，到路口時先停紅燈後待燈號變為綠燈
   才開始行駛，行車起步速度約達30公里左右等語（見相驗卷
   第116 至119 頁、第125 至127 頁），再參諸二車肇事後相
   關位置、被害人湯瑞倩所駕駛之自用小客車車頭撞及被告所
   騎乘機車左側車身證據以觀，被告於起步前顯疏未注意被害
   人湯瑞倩所駕駛之自用小客車自左前方行駛而來，未讓被害
   人湯瑞倩之自用小客車優先通行，且未注意車前狀況，並隨
   時採取必要之安全措施，即貿然行駛，致發現被害人湯瑞倩
   所駕駛之自用小客車時，已閃煞不及發生碰撞肇事。而依當
   時情形天候晴，日間自然光線，路面狀態乾燥無缺陷，有道
   路交通事故調查報告表及道路交通事故照片20幀，車損照片
   24 張 等附卷可證（見相驗卷第9 至21頁）。
(3)證人甲○○於偵查中證述稱：碰撞前伊有注意到右邊騎過來
   的這部機車，這部機車沒有停，是直接撞過來等語（見相驗
   卷第125 頁) ，足見被害人湯瑞倩當時駕駛自小客車理應亦
   會發現被告之機車，卻亦疏未隨時採取必要之安全措施以致
   肇事，足認被害人湯瑞倩就事故之發生亦與有過失。但此僅
   係判定被告於民事上損害賠償責任時，是否有過失相抵之適
   用，仍無解於被告刑事過失之責。
(4)本件檢察官起訴之犯罪事實，雖認被告疏於注意號誌燈顯示
   情形，即貿然闖紅燈進入該交岔路口，惟被告否認其有闖紅
   燈之違規情事，而檢察官就此部分並未舉證以資證明，是本
   院尚難遽認被告有上開闖紅燈違規之情事。且就案發時被告
   與被害人湯瑞倩之父即當時坐在小客車之證人甲○○，對於
   行向號誌為何一節，被告於警偵、原審及本院、證人甲○○
   於警詢、偵查、原審時均堅稱各自行向之號誌燈號為綠燈(
   見相驗卷第117 、120 、125 、126 頁、原審卷第55頁反面)
   。而本件事故交叉路口交通號誌之時制設計，原審依職權函
   詢屏東縣警察局，該局所98年3 月19日屏警交字第09800143
   48號函檢附之該路口交通號誌時制表如下：時相一係表示載
   南路（即被害人湯瑞倩所行使之方向）之交通號誌之週期，
   該號誌週期如下：綠燈秒數為50秒，紅燈秒數為34秒，黃燈
   秒數為5 秒，全紅時段為2 秒（係清道時間）；時相二表示
   載興路（即被告乙○○所行駛之方向）之交通號誌週期，該
   號誌週期如下：綠燈為25秒、紅燈為59秒、黃燈為5 秒、全
   紅時段為2 秒（見原審卷第44至45頁）。又原審勘驗該交通
   事故路口之監視器畫面過程如下〈下列均為監視器畫面顯示
   之時間，案發時間應為96年11月14日約10時25分許，監視畫
   面所顯示之時間，係因該商店未調整與中央標準時間所致，
   此有屏東縣政府警察局里港分局職務報告書1 紙，在卷可憑
   （見原審卷第61頁）。是事故地點僅有南北向及東西向之號
   誌燈號均維持紅燈2 秒後，始變換為綠燈之設計，並無南北
   向及東西向號誌燈號均為綠燈之設計，故被告與證人甲○○
   就行向號誌燈號至少有一方所述非實。
(5)雖原審勘驗該交通事故路口之監視器畫面過程，以本件車禍
   發生時間為96年11月14日10時25分許即商店監視畫面顯示8
   時52分44秒，依上開邏輯推知，交通事故發生時載南路的車
   道號誌為呈現綠燈狀態，相對地，載興路的車道號誌則是呈
   現紅燈狀態，並再佐以證人甲○○於偵訊及原審審理時均證
   稱：當時伊係坐在湯瑞倩車上的副駕駛座，當時伊確定伊的
   行車方向是綠燈，對方未停等直接撞過來等語（見相驗卷第
   124 至125 頁、第127 頁、原審卷第52頁、第55至56頁），
   及參諸本案經送臺灣省高屏澎區車輛行車事故鑑定委員會鑑
   定結果，亦認為乙○○駕駛重型機車未遵守道路交通號誌之
   指示行駛（闖紅燈）為肇事主因，湯瑞倩駕駛小客車綠燈直
   行無肇事因素等情，有該委員會98年2 月27日所出具之高屏
   澎鑑字第098000436 號函檢送鑑定意見書在卷等資料（見原
   審卷第31至32頁），乃遽認被告駕乘上開重型機車行經案發
   之載興路與載南路，未遵守交通號誌，闖紅燈而進入交叉路
   口云云。
(6)然該監視器錄影只能錄到載興路由南往北、於載南路交叉路
   口前方約10公尺之車流，無法錄到前方設於載興路之紅綠燈
   ，亦無法錄到路口之情形，有勘驗筆錄可按( 見原審卷第52
   頁) ，原審僅以「載興路」時相觀之，若於8 時51分39秒
   至41秒深色自小客車起步，加上前揭時制秒所制訂之綠燈25
   秒，加上黃燈5 秒，約於8 時52分9 至11秒後，號誌呈現紅
   燈狀態；而對向車道即「載南路」，再加上2 秒之全紅時段
   ，約於8 時52分11至13秒後，號誌呈現綠燈狀態。另從「
   載興路」時相觀之，若於8 時51分39秒至41秒，深色自小客
   車起步，加上前揭時制秒所制訂之綠燈25秒，加上黃燈5 秒
   ，約於8 時52分9 至11秒後，號誌呈現紅燈狀態；而對向車
   道即「載南路」，再加上2 秒之全紅時段，約於8 時52分11
   至13秒後，號誌呈現綠燈狀態。再從「載南路」時相來看
   ，若於8 時52分11至13秒呈現綠燈狀態，加上前揭時制表所
   定之綠燈50秒，加上黃燈5 秒，則需於8 時53分6 至7 秒後
   ，號誌才會呈現紅燈狀態等情，而推知被告有闖紅燈而進入
   交叉路口；惟上開推測之情，需以監視畫面之深色小客車於
   案發時確係遵守交通規則、有無延遲起步之情、有無搶黃燈
   之可能等為前提，是原審未斟酌上情，遽為上開認定，似非
   可採。至證人甲○○於偵查及原審審理時雖亦具結供證稱：
   伊所坐之自小客車行車方向為綠燈等語，如前所述，惟甲○
   ○乃被害人湯瑞倩之父，本身即有利害關係之人，亦難以其
   證言即遽認被告行向號誌為紅燈之可信性。另有關臺灣省高
   屏澎區車輛行車事故鑑定委員會鑑定結果，認為乙○○駕駛
   重型機車未遵守道路交通號誌之指示行駛（闖紅燈）為肇事
   主因，湯瑞倩駕駛小客車綠燈直行無肇事因素云云，惟上開
   鑑定結果，無非以被告之警詢、證人證人甲○○之警詢、小
   客車及機車損壞之照片、卷內光碟判讀為主要論據，有上開
   鑑定意見書可按，然上開該監視器錄影只能錄到載興路由南
   往北、於載南路交叉路口前方約10公尺之車流，並未錄到前
   方設於載興路之紅綠燈，亦未錄到路口之情形，如前所述，
   再本件被告與證人甲○○，對於行向號誌為何之情，二人均
   堅稱各自行向之號誌燈號為綠燈，亦如前述，而事故地點僅
   有南北向及東西向之號誌燈號均維持紅燈2 秒後，始變換為
   綠燈之設計，並無南北向及東西向號誌燈號均為綠燈之設計
   ，亦難以證人甲○○之證言，即遽認被告有闖紅燈之事實，
   是上開鑑定結果，亦難遽採為被告不利之認定。
(7)按「汽車司機有隨時警戒前方，預防危險發生之義務，上訴
   人既以駕駛大客車為業，駕駛上述大客車行駛通衢大道，對
   於路上人車，自應為相當之注意，縱令其行車至上述路口時
   ，其車行方向之燈號係屬綠燈，然綠燈可通行，不過為指揮
   交通之一種手段，途中有無發生危險之可能，仍應由行車之
   駕駛人為充分之注意，自難以其行車之燈號係綠燈，可以通
   行，即可不負注意之責任」，最高法院著有81年度台上字第
   3390號裁判可資參照。是本件雖依卷內證據資料，未能認定
   被告通過上開交岔路口之行向號誌是否係綠燈，然被告於起
   步前行駛時，如注意左前方有無來車，提高警覺，預作準備
   ，當可發現被害人湯瑞倩之自小客車自左前方行駛而來，及
   時作適當之防範措施而避免碰撞，然因被告於起步前行駛時
   疏未注意左前方被害人湯瑞倩之自小客車，致肇本件車禍，
   而本件案發時並無不能注意之情事，已詳如前述，則被告就
   本件事故之發生，尚難遽認無過失。
(8)按汽車駕駛人對於防止危險發生之相關交通法令之規定，業
   已遵守，並盡相當之注意義務，以防止危險發生，始可信賴
   他人亦能遵守交通規則並盡同等注意義務。若因此而發生交
   通事故，方得以信賴原則為由免除過失責任，最高法院著有
   84年台上字第5360號判例可資參照。查本件無法證明被告行
   向之號誌係綠燈，惟本件被告疏未遵守防止危險發生之相關
   交通法令之規定及盡其應有注意車前狀況之義務，致肇本件
   事端，已詳如前述，揆諸上開判例，自不得以此免除其過失
   責任。
(9)又被告上開過失之責，致其女兒黃小芬遭重力撞擊彈起飛落
   至湯瑞倩之車下而受有顏面部顱骨骨折併頭部血腫、腦挫傷
   、左側股骨骨折等傷害經送醫急救仍傷重不治死亡，被害人
   湯瑞倩則受有下額部撕裂傷、肋骨多處骨折、左、右膝撕裂
   傷等傷害嗣經送醫救治亦傷重不治死亡，另告訴人即證人甲
   ○○受有外傷性主動脈瘤之傷害。足認被告之過失行為與被
   害人之死亡、傷害結果有相當因果關係。
(10) 綜上所述，被告前開所辯其經過交叉路口時為綠燈，其沒
     有過失等情，不足採信。本件事證明確，被告犯行堪予認
     定。
三、核被告乙○○所為，係犯刑法第276 條第1 項過失致人於死
    罪、同法第284 條第1 項前段之過失傷害罪。被告1 過失行
    為致2 人死亡、1 人受傷，乃1 行為同時觸犯上開二罪名，
    係屬想像競合犯，應依刑法第55條之規定，從一重之過失致
    人於死罪處斷。
四、原審予以論罪科刑，固非無見，惟查道路交通事故照片20
    張、車損照片24張、路口商店監視器畫面翻拍照片16張、相
    驗照片31張等，均是以機械之方式所留存之影像，並非供述
    證據，無傳聞法則之適用，原審就上開照片物證適用傳聞法
    則之例外以判斷其證據能力之有無，自屬違背證據法則。
    查本件被告係於起步前疏未注意被害人湯瑞倩所駕駛之自用
    小客車自左前方行駛而來，未讓被害人湯瑞倩之自用小客車
    優先通行，且未注意車前狀況，並隨時採取必要之安全措施
    ，即貿然行駛，致發現被害人湯瑞倩所駕駛之自用小客車時
    ，已閃煞不及發生碰撞肇事，應負過失之責，且被害人湯瑞
    倩當時駕駛自小客車理應亦發現被告之機車，卻亦疏未隨時
    採取必要之安全措施以致肇事，亦有過失，如前所述，惟原
    審以上開監視錄影光碟勘驗結果等資料，遽認被告係未注意
    遵守號誌燈光指示行駛，貿然闖紅燈進入該交岔路口而肇事
    ，被害人湯瑞倩則無過失，亦有未洽，亦如前述。被告上訴
    意旨，否認本件過失責任，固無理由，惟原判決既有上開可
    議之處，自屬無可維持，應由本院撤銷改判。爰審酌被告乙
    ○○騎乘前揭車輛怠於履踐注意義務，致其女被害人黃小芬
    、及被害人湯瑞倩因而喪失寶貴而無以回復之生命，被害人
    甲○○受傷非輕，被告於本件所侵害者係他人之生命、身體
    法益，為個人法益中之最重要者，其犯罪所生具體損害難謂
    輕微；復衡酌被告肇事後迄今尚未能與被害人湯瑞倩家屬及
    甲○○達成和解，及被害人湯瑞倩同有肇事原因，暨被告犯
    後否認犯行，被告之知識程度僅國中畢業、家庭經濟狀況、
    被告自身亦受有腹腔挫傷並脾臟破裂出血、左側肋骨骨折併
    血胸及腦部挫傷等傷勢非輕傷害、其女黃小芬業因其過失而
    死亡、被告精神上承受相當程度以上之痛苦等一切情狀，量
    處如主文第二項所示之刑，並諭知易科罰金之折算標準。
參、又被告有本件過失之責任，已臻明確，詳如前述，被告之辯
    護人另聲請就兩車肇事原因及經過送財團法人成大研究發展
    基金會為鑑定，自無必要；再公訴人對本件上訴部分，業經
    本院以上訴未敘明具體理由，不經言詞辯論駁回確定在案，
    不另論列，均併此敘明。
據上論結，應依刑事訴訟法第369 條第1 項前段、第364 條、第
299 條第1 項前段，刑法第276 條第1 項、第284 條第1 項前段
、第55條、第41條第1 項前段、刑法施行法第1 條之1 ，判決如
主文。
本案經檢察官李門騫到庭執行職務。
中    華    民    國    99    年    3     月    10    日
                 刑事第九庭     審判長法  官  莊秋桃
                                      法  官  謝宏宗
                                      法  官  田平安
以上正本與原本無異。
本件不得上訴。
中    華    民    國    99    年    3     月    10    日
                                  書  記  官  張宗芳
附錄本件判決論罪科刑法條：
中華民國刑法第276條
因過失致人於死者，處 2 年以下有期徒刑、拘役或 2 千元以下
罰金。
中華民國刑法第284條
因過失傷害人者，處 6 月以下有期徒刑、拘役或 5 百元以下罰
金，致重傷者，處1 年以下有期徒刑、拘役或5 百元以 下罰金。

司法院資訊處製作；財團法人民間司法改革基金會備份。
